最高法院刑事判決　　　　　　九十四年度台上字第四八六四號
　　上　訴　人　丙○○
　　　　　　　　　　　　樓
　　　　　　　　甲○○
　　　　　　　　　　　　號3樓.
　　　　　　　　乙○○
上列上訴人等因強盜案件，不服台灣高等法院中華民國九十四年
四月六日第二審更審判決（九十三年度上更(一)字第六三三號，起
訴案號：台灣桃園地方法院檢察署八十九年度偵字第二八五一號
），提起上訴，本院判決如下：
    主  文
原判決撤銷，發回台灣高等法院。
    理  由
本件原判決撤銷第一審科刑之判決，改判依牽連犯規定論處上訴
人等共同意圖為自己不法之所有，結夥三人以上，以強暴脅迫至
使不能抗拒而使人交付財物未遂各罪刑，固非無見。
惟查：（一）刑事訴訟法為保障被告受公平審判及發現實體真實
，於民國九十二年二月六日修正及增定公布施行之前及之後，對
於人證之調查均採言詞及直接審理方式，並規定被告有與證人對
質及詰問證人之權利，其中被告之對質詰問權，係屬憲法第八條
第一項規定「非由法院依法定程序不得審問處罰」之正當法律程
序所保障之基本人權及第十六條所保障之基本訴訟權，不容任意
剝奪；又刑事審判上之共同被告，係為訴訟經濟等原因，由檢察
官或自訴人合併或追加起訴，或由法院合併審判所形成，其間各
別被告及犯罪事實仍獨立存在，各被告對於其他共同被告之案件
而言，為被告以外之人，具證人之適格，而與被告有共犯關係之
人，其於被告之案件，既非被告，自亦具證人之適格，如欲以共
同被告或共犯之陳述為證據，該共同被告或共犯即具證人身分，
應依人證之調查程序為之。從而，法院就被告之案件對其他共同
被告或與被告有共犯關係之人調查，不論在九十二年二月六日修
正、增訂之刑事訴訟法公布施行前或施行後，均應依人證之調查
程序傳喚該共同被告或共犯到場，命其立於證人之地位而為陳述
，並通知被告，使被告有與之對質及詰問其現在與先前陳述之瑕
疵的機會，以確保其對質詰問權，並藉以發現實體真實；否則，
如僅提示該共同被告或共犯未經對質詰問之審判外陳述筆錄或告
以要旨，被告之對質詰問權即無從行使，無異剝奪被告該等權利
，且有害於實體真實之發現，其所踐行之調查程序，自難謂為適
法。卷查第一審及原審就各上訴人之案件，在審判中，對該上訴
人以外之其他共同被告之調查，均未命其他共同被告立於證人地
位而為陳述，使各上訴人有與其他共同被告對質並詰問其等現在
與先前陳述之瑕疵的機會，各上訴人之對質詰問權即無從行使，
與憲法保障基本人權及基本訴訟權之規定顯相違背，且因各上訴
人無從詰問其他共同被告陳述之瑕疵，亦有害於實體真實之發現
，則各上訴人以外之其他共同被告在警詢或偵審中之陳述，於審
判中縱曾向上訴人等宣讀或告以要旨，對各該陳述人以外之上訴
人之案件而言，其所踐行之調查程序，仍難謂為適法，該警詢或
偵審中陳述筆錄，不能認係合法之證據資料，原判決採用各上訴
人在警詢或偵審中之陳述作為認定該上訴人以外之其他共同被告
犯罪之依據，自有違採證法則。（二）刑事訴訟法第九十五條第
一款規定「訊問被告應先告知犯罪嫌疑及所犯所有罪名。罪名經
告知後，認為應變更者，應再告知。」乃被告在刑事訴訟程序上
應受告知之權利，為憲法第八條第一項正當法律程序保障內容之
一，旨在使被告能充分行使防禦權，以維審判程序之公平。其所
謂「犯罪嫌疑及所犯所有罪名」，除起訴書所記載之犯罪事實及
所犯法條外，自包含依刑事訴訟法第二百六十七條規定起訴效力
所擴張之犯罪事實及罪名，暨依同法第三百條規定變更起訴法條
後之新罪名。法院就此等新增或變更之罪名，均應於其認為有新
增或變更之情形時，隨時、但至遲於審判期日前踐行上開告知之
程序，使被告知悉而充分行使其防禦權，始能避免突襲性裁判，
而確保其權益；否則，如僅就原起訴之犯罪事實及罪名調查、辯
論終結後，擅自擴及起訴書所記載者以外之犯罪事實或變更起訴
書所引應適用之法條而為判決，就此等未經告知之犯罪事實及新
罪名而言，無異剝奪被告依同法第九十六條、第一百七十三條、
第二百八十九條等規定所應享有而屬於憲法第十六條訴訟基本權
保障範圍內之辯明罪嫌及辯論（護）等程序權，抑且直接違背憲
法第八條第一項所稱「非由法院依法定程序不得審問處罰」之規
定，難謂於判決無影響，自應認該判決為違背法令；至若就起訴
效力擴張之犯罪事實及變更起訴法條之同一性事實，已踐行刑事
訴訟法第九十六條、第一百七十三條、第二百八十九條等規定之
調查辯論程序，僅未對被告告知新罪名而於判決無影響時，則屬
訴訟程序違法。本件原判決就檢察官起訴書所載擄人勒贖之犯罪
事實部分，變更檢察官所引應適用之法條，改依刑法第三百三十
條第二項之加重強盜未遂罪論科，依原審審判筆錄之記載，原審
對於變更起訴法條之同一性事實，雖已踐行調查辯論程序，但對
被告僅告知檢察官起訴書及第一審判決書記載之罪名，而未告知
所犯所有新罪名，依上揭說明，其訴訟程序即屬違法。（三）被
告供認犯罪之自白，如係出於強暴、脅迫、利誘、詐欺或其他不
正方法，取得該項自白之偵訊人，往往應負擔行政甚或刑事責任
，故審理事實之法院，遇被告提出其自白係出於不正方法之抗辯
，應命提出該自白之檢察官就自白出於自由意志，指出證明方法
，並深入調查，不得僅憑負責偵訊被告之人員證述未以不正方法
取供或被告未提出證據，即認被告之自白係出於自由意志。卷查
丙○○在原審辯稱：警詢筆錄不實在，伊拒簽，但製作筆錄之警
察說如果不簽名的話，要拿安非他命栽贓。甲○○辯稱：警詢筆
錄不實在，伊不簽名，警察說要電伊，伊沒辦法才簽名。乙○○
辯稱：製作警詢筆錄時，警察不照伊之意思寫各等語，如果無訛
，上訴人等在警詢之自白，即難謂非以不正方法取得，縱與事實
相符，仍不得採為斷罪之依據，乃原審對上訴人等此項抗辯未予
調查明確，逕以上訴人等未提出具體事證、警詢時乙○○之父在
場及承辦警員證述無上訴人等所辯情形，遽認上訴人等之抗辯無
可採信，而採用上訴人等在警詢之陳述作為判決基礎，亦難謂為
適法。（四）刑法上之強盜罪，以有為自己或第三人不法所有之
意圖為構成要件，若強取財物係基於他種目的，而非出於不法所
有之意思者，縱其行為違法，要不成立強盜罪。上訴人等之辯護
人在原審辯稱：丙○○由友人綽號「臭迪」者處得知被害人杜立
家在出售市價約新台幣（下同）一萬六千元之摩托蘿拉牌型號V3
688 之行動電話，價格為一萬二千元，以為有價差可賺，乃向杜
立家訂購二百支，並約定於八十八年十一月二十七日晚上十時許
在台北市○○街廟口附近之便利商店看貨，屆時上訴人等與其他
有購買行動電話之友人一同前往，卻發現杜立家未攜帶任何物品
前來，加上杜立家以出售行動電話為由，向綽號「臭迪」者收取
一萬二千元，而遲遲未交貨，因認杜立家有意欺騙，一時氣憤，
而與其他友人一同毆打杜立家，當時杜立家承認欺騙綽號「臭迪
」者及丙○○，並自行提出願意償還綽號「臭迪」者一萬二千元
及賠償丙○○二十支行動電話，而後杜立家改稱願賠償現金，一
支行動電話以一萬元計算共二十萬元等情，且被害人杜立家在原
審亦陳稱：「臭迪的朋友有跟我買一支手機」、「臭迪認為這手
機很便宜，就跟他的朋友說，他的朋友說要買一百支手機，要我
把手機帶出來，他就說我騙他，把我拖到饒河街堤防那邊打」、
「他們把我押到民宅那邊時，臭迪委託他們不管怎樣叫我把錢拿
給他們」（原審上訴卷第一三五頁），在第一審亦供稱：伊自提
賠償十支手機，也提出賠錢等情（見第一審卷第五三、五六頁）
；如果無訛，上訴人等既因丙○○向杜立家訂購二百支手機，杜
立家無法依約交貨，且向上訴人等之友人綽號「臭迪」者收取手
機價款後，亦遲不交付手機，而認為杜立家行詐，加以毆打，杜
立家因而表示願賠償二十支手機或二十萬元，則上訴人主觀上是
否具有不法所有之意圖，是否有強盜之犯意，非無審究餘地。究
竟實情如何，原審未予根究明白，並於判決理由內詳予論斷說明
，遽認上訴人等有不法所有之意圖，亦嫌速斷，難昭折服。以上
諸端或為上訴意旨所指摘，或為本院得依職權調查之事項，應認
原判決仍有撤銷發回更審之原因。至原判決理由七不另為無罪諭
知部分，原判決既認與傷害論罪部分具有接續進行之一罪關係，
依審判不可分原則，應併予發回，附予敘明。
據上論結，應依刑事訴訟法第三百九十七條、第四百零一條，判
決如主文。
中　　華　　民　　國　九十四　年　　九　　月    八  　日
                      最高法院刑事第六庭
                          審判長法官  莊　登　照
                                法官  洪　明　輝
                                法官  黃　一　鑫
                                法官  魏　新　和
                                法官  林　秀　夫
      本件正本證明與原本無異
                                      書  記  官
中　　華　　民　　國　九十四　年　　九　　月　 十三 　日
                                                  ｍ
